【裁判字號】    89,上易,2343
【裁判日期】    890808
【裁判案由】    恐嚇
【裁判全文】
臺灣高等法院刑事判決                          八十九年度上易字第二三四三號
    上  訴  人  臺灣新竹地方法院檢察署檢察官
    被      告  甲○○
右上訴人因被告恐嚇案件，不服臺灣新竹地方法院八十八年度易字第八四號，中華
民國八十九年五月二十四日第一審判決（起訴案號：臺灣新竹地方法院檢察署八十八
年度偵字第四八○五號）提起上訴，本院判決如左：
    主  文
上訴駁回。
    理  由
一、公訴意旨略以：被告甲○○意圖為自己不法之所有，於民國八十八年三月十九日
    上午十一時二十分許，由不詳地點打電話至乙○○住所新竹縣寶山鄉寶山村一六
    八號，對乙○○恐嚇稱：若不匯款新台幣（下同）一千元至遠東國際商業銀行（
    以下簡稱遠東銀行）竹北分行，則要將乙○○所有之賽鵨毀掉等語，致乙○○心
    生畏懼，而於同日下午一時，如數將上開現金匯入指定帳戶，嗣據乙○○報警處
    理，因認被告涉有刑法第三百四十六條第一項之恐嚇取財罪嫌。
二、按犯罪事實，應依證據認定之，無證據不得推定其犯罪事實。又不能證明犯罪者
    ，應諭知無罪之判決，刑事訴訟法第一百五十四條、第三百零一條第一項分別定
    有明文。次按刑事訴訟法上所謂認定犯罪事實之證據，係指足以認定被告確有犯
    罪行為之積極證據而言，該項證據自須適合於被告犯罪事實之認定，始得採為斷
    罪資料。如未能發現相當證據，或證據不足以證明，自不能以推測或擬制之方法
    ，以為裁判之基礎。又犯罪事實所憑之證據，雖不以直接證據為限，間接證據亦
    包括在內；然而無論直接或間接證據，其為訴訟上之證明，須於通常一般之人均
    不致有所懷疑，而得確信其為真實之程度者，始得據為有罪之認定，倘其證明尚
    未達此一程度，而有合理之懷疑存在時，事實審法院復已就其心證上理由予以闡
    述，敘明其如何無從為有罪之確信，尚不得任意指為違法。分別有最高法院二十
    九年上字第三一○五號、四十年臺上字第八六號、七十六年臺上字第四九八六號
    判例可資參照。
三、本件公訴人起訴被告涉有恐嚇取財罪嫌，係以告訴人乙○○之指訴，卷附匯款單
    及乙○○所匯入之前開帳戶確為被告所有，亦有遠東銀行開戶資料為論據。提起
    上訴時補稱：被告有擄鴿取贖之事實，除業據被害人即乙○○指訴綦詳外，告訴
    人已將現金一千元匯入被告於遠東銀行竹北分行所開立之帳戶，有匯款單及遠東
    銀行開戶資料可憑。又依吾人通常之生活經驗，至銀行開立帳戶，除需本人持身
    分證正本及填寫相關之開戶資料外，更須由行員仔細核對，開戶之人與所持之身
    分證正本照片之人為同一人後，始得同意開戶之人開戶之申請。是苟當日持被告
    身分證至遠東銀行竹北分行開戶之人非被告本人，則開戶時核對身分時會遭行員
    即戴嘉珠所識破，焉有准許被告開戶之理。又證人已於原審證稱：「身分證正本
    與本人到場即可開戶．．」，是由證人之前開證述可知，其已核對被告之身分無
    誤，方允其開戶。然原審取諸證人「．．不能確定」猶疑不定之證詞，卻捨上開
    「身分證正本與本人到場即可開戶．．」確定之證詞及行員審核身分甚嚴格（因
    如有疏失，銀行即有呆帳及相關之民事責任）之生活經驗事實於不顧，個中取捨
    之理由何在，未在判決理由中敘明，其認事用法，難謂允當等詞。
四、訊據被告堅決否認有恐嚇取財之犯行，辯稱：伊於八十一年間身分證遺失，而上
    開遠東銀行以其名義所開設之帳戶，銀行承辦員未仔細核對身分證，應係他人冒
    用其身分證所為，並非其所開設，伊身分證之地址與開戶不同，銀行不給伊查，
    認為伊不是本人。伊未領匯入之款，亦無打電話向告訴人乙○○恐嚇取財等語。
五、經查被告之身分證曾經遺失，於八十一年十二月十八日補領新身分證，有嘉義市
    西區戶政事務所八十八年七月九日嘉市西戶字第四一九七號函所附之戶籍資料附
    偵查卷足參，而前述遠東銀行竹北分行之開戶資料上甲○○之身分證，其上記載
    「（嘉市）八一年十二月十八日補發」字樣相符，被告如要向告訴人恐嚇取財是
    否會以自己之帳戶要告訴人匯款入該帳戶，而留下證據，被告所遺失之身分證是
    否遭他人冒用而開立該帳戶，已非無疑義，而證人即遠東銀行竹北分行承辦本件
    開戶手續之職員戴嘉珠於原審八十九年三月二日訊問時，結證稱：「身分證正本
    和本人到場即可開戶，甲○○開戶是我在處理的，我的業務是有問是否為本人，
    再以紅外線掃描身分證真偽無誤後辦理」，惟查依偵查卷第二八頁所附上開帳戶
    之開戶資料記載：「戶籍地址：縣政十街一弄二九號（新竹縣竹北市），與留存
    開戶資料之甲○○身分證影本上所載：「嘉義市○區○○里○○鄰○○○路五八
    ０巷三０一號」顯然不同，關於戶籍地址之重要事項記載已有不符，則是否確有
    詳細核對開戶本人與身分證上之照片相符，亦非絕無疑義。證人戴嘉珠亦證稱：
    「不能確定（是被告本人至其銀行開設帳戶）」等語（見原審八十九年三月二日
    訊問筆錄）。則檢察官上訴意旨所稱「依吾人通常之生活經驗，至銀行開立帳戶
    ，除需本人持身分證正本及填寫相關之開戶資料外，更須由行員仔細核對，開戶
    之人與所持之身分證正本照片之人為同一人後，始得同意開戶之人開戶之申請。
    是苟當日持被告身分證至遠東商業銀行竹北分行開戶之人非被告本人，則開戶時
    核對身分時會遭行員即戴嘉珠所識破，焉有准許被告開戶之理」，顯乏事實依據
    。況經原審當庭命被告書寫姓名並調閱該行庫「甲○○」之開戶資料，及命被告
    提出其平日所記載之筆記本送請內政部警政署刑事警察局為筆跡鑑定，亦認被告
    當庭所寫字跡與銀行約定書上之字跡書寫方式不同，有該局八十九年三月二十九
    日所出具之（八九）刑鑑字第三七四九○號函在卷足憑，尚乏確切證據證明被告
    確係在遠東銀行竹北分行開立上開帳戶之人。另上揭帳戶雖於八十八年十月仍續
    有提款情形，然此均係以自動付款設備提領現款，而自動付款設備於提領現款時
    所攝之錄影帶，其保存期限為三個月等情，業據證人戴嘉珠於原審證述明確。本
    件於查獲伊始並未即予調閱提款機錄影帶，致錯失發現真實之良機，原審調查時
    已因逾調閱之期限，而無從調閱該項資料。至於告訴人乙○○經原審及本院傳訊
    未到，然其於警訊時除提出匯款單據外，亦未能提供任何具體事證以供調查，告
    訴人於警局偵訊問時陳稱：歹徒口音為客家口語（講客家話）等語（見偵查卷第
    五頁反面），而被告供稱：「我說閩南語，不會說客家話」等語（見本院八十九
    年七月二十日訊問筆錄），亦難認係被告打電話向告訴人恐嚇取財，尚不能僅憑
    有匯款單據及該筆匯款係匯入被告名義所開設之銀行帳戶，即認定確係被告所為
    。綜上事證，本案尚未達於通常一般之人均不致有所懷疑，得確信其為真實之程
    度，而有合理之懷疑存在，無從形成為被告有罪之確信。此外，復查無其他積極
    證據足資認定被告確有被訴之恐嚇取財犯行，尚不能證明被告犯罪。
六、原審據上理由，以不能證明被告犯罪，而為被告無罪之判決。經核並無不合。檢
    察官上訴意旨仍執前詞，指摘原判決不當，為無理由，應予駁回。
據上論斷，應依刑事訴訟法第三百六十八條，判決如主文。
本案經檢察官陳吉穗到庭執行職務。
中    華    民    國    八十九    年       八       月        八        日
                          臺灣高等法院刑事第三庭
                              審判長法  官  張  連  財
                                    法  官  張  傳  栗
                                    法  官  李  英  勇
右正本證明與原本無異。
不得上訴。
                                    書記官  倪  淑  芳
中    華    民    國    八十九    年       八       月        十        日


司法院資訊處製作；財團法人民間司法改革基金會備份。
